臺灣桃園地方法院民事判決              100年度訴字第771號
原      告  祭祀公業法人桃園縣詹敦仁、詹清隱
法定代理人  詹炳昆
訴訟代理人  王聰明律師
複 代 理人  林美嬌
法定代理人  詹坤地
            詹和彥
            詹文峰
            詹輝林
            詹清雲
            詹順吉
            詹茂雄
            詹明達
被      告  詹水深
訴訟代理人  陳祖德律師
複 代 理人  胡翠萍
上列當事人間請求租佃爭議事件，本院於民國100年10月24日言
詞辯論終結，判決如下：
    主  文
確認兩造間就坐落桃園縣龜山鄉○○○段大湖頂小段三０五地號
土地之耕地三七五租約不存在。
訴訟費用由被告負擔。
    事實及理由
甲、程序方面：
一、按「出租人與承租人間因耕地租佃發生爭議時，應由當地鄉
    （鎮、市、區）公所耕地租佃委員會調解；調解不成立者，
    應由直轄市或縣（市）政府耕地租佃委員會調處；不服調處
    者，由直轄市或縣（市）政府耕地租佃委員會移送該管司法
    機關，司法機關應即迅予處理，並免收裁判費用」、「前項
    爭議案件非經調解、調處，不得起訴」耕地三七五減租條例
    第26條第1 項、第2 項前段定有明文。本件耕地租約之爭議
    曾由被告聲請桃園縣龜山鄉公所耕地租佃委員會調解、桃園
    縣政府耕地租佃委員會調處，均未能成立。嗣經桃園縣政府
    以民國100 年5 月23日府地用字第1000197108號函送本院審
    理。依上開條例之規定，本件於移送本院審理前確已經先行
    調解、調處程序，程序上於法並無不合。
二、次按確認法律關係成立或不成立之訴，非原告有即受確認判
    決之法律上利益者，不得提起之。民事訴訟法第247 條第1
    項前段定有明文。又所謂即受確認判決之法律上利益，係指
    法律關係之存否不明確，原告主觀上認其在法律上之地位有
    不安之狀態存在，且此種不安之狀態，能以確認判決將之除
    去者而言（最高法院52年度台上字第1240號判例意旨可資參
    照）。茲因原告主張兩造間就坐落桃園縣龜山鄉○○○段大
    湖頂小段305 地號土地（以下簡稱：系爭耕地）之耕地三七
    五租約關係不存在，惟遭被告否認，致原告對於系爭租約法
    律關係之存否，即存有不安之狀態，須賴確認判決以除去。
    故原告聲明請求確認兩造間就系爭耕地之耕地三七五租約不
    存在，應認有即受確認判決之法律上利益，合先敘明。
乙、實體方面：
一、原告起訴主張：
  (一)本件被告就原告所有系爭耕地所簽訂桃園縣龜山鄉「龜兔字
    第28號」私有耕地租約（以下簡稱：系爭租約），最早係由
    被告向不具「祭祀公業詹敦仁、詹清隱」（即原告祭祀公業
    法人桃園縣詹敦仁、詹清隱之前身）管理人資格之訴外人詹
    資付所承租，因訴外人詹資付不具原告前身「祭祀公業詹敦
    仁、詹清隱」管理人資格，故系爭租約對原告不生效力：
    被告提出證物1 號之系爭耕地第1 份租約即「龜兔字第28號
    」私有耕地租約，其訂約日期為86年4 月，並非89年，且出
    租人「祭祀公業詹清隱」下方之住址為「桃園縣龜山鄉兔坑
    村22鄰大湖頂51號」，係訴外人詹資付之住處。且系爭租約
    之出租人係「祭祀公業詹清隱」與原告之前身「祭祀公業詹
    敦仁、詹清隱」不同，可見原告自始即非系爭租約之出租人
    。原告之前身「祭祀公業詹敦仁、詹清隱」，因故中斷數十
    年未召開派下員大會，直到89年始重新向桃園縣政府龜山鄉
    公所報備完成，是在此之前由訴外人詹資付所訂之租約均屬
    無效。又耕地三七五租約亦屬租賃契約之一種，必須最初之
    租約係有效成立者，其後續之租約始能繼續有效。本件「龜
    兔字第28號」耕地三七五租約，係被告向訴外人詹資付承租
    ，因訴外人詹資付是無權出租，故包括第1 次之租約，以及
    其後之換約，對於原告均不生效力。且不因就其中租金部分
    之約定，或前任之主任管理人或監事與被告有其他約定而使
    之有效。
  (二)「祭祀公業詹敦仁、詹清隱」整合成立後，選出9 名管理人
    ，隨即對公業土地清查及測量，當時即知被告已將其占有之
    系爭公業土地出租與清富纖維股份有限公司（以下簡稱：清
    富公司），並對訴外人清富公司提起請求拆屋還地之民事訴
    訟，訴訟中於93年8 月28日，原告與訴外人清富公司及被告
    達成協議，系爭耕地由原告直接出租予訴外人清富公司，租
    約另訂，原告則與被告訂立原證8 號之「備忘錄」，記載上
    述3 方協議之旨，且載明原告向訴外人清富公司收取之租金
    20萬元，其中6 萬元補助被告。至於前開備忘錄中雖加註：
    「如該四百坪嗣後由祭祀公業收回恢復農用，詹水深有優先
    承租權。」，當時係應被告之要求加入，但原告迄今並未決
    議收回恢復農用，被告仍不能行使其優先承租權。
  (三)至被證5 號之備忘錄，係被告詹水深之子詹明元以擬就之書
    面文字，央請任管理委員會監事詹朝源蓋章，而央由另一位
    監事詹榮琳充當見證人，但全部之管理委員無一知悉此事，
    該備忘錄之製作，未經管理委員討論決議，當然不生效力，
    且如認兩造協議系爭耕地由原告直接出租予訴外人清富公司
    即有合意終止原三七五租約之意思，亦應溯及於第1 次即兩
    造於93年8 月28日訂立備忘錄之時即合意終止。
  (四)被告於原告89年公業重新整理前已將其所稱之承租土地轉租
    予訴外人清富公司，因被告未自任耕作且轉租訴外人清富公
    司蓋工廠作非農用，被告已違反耕地三七五減租條例第16條
    ：「承租人應自任耕作，並不得將耕地全部或一部轉租於他
    人。」之規定，是原訂租約自屬無效。
  (五)並聲明：如主文第1 項所示。
二、被告抗辯稱：
  (一)系爭耕地係兩造於89年4 月16日訂立私有耕地租約，並先後
    於92年6 月24日及98年4 月10日，變更續訂租約至103 年12
    月31日止。又系爭土地地目固屬田，但使用分區為「山坡地
    保育區」，使用地類別為「農牧用地」，地形斜陡甚難耕作
    ，適有鄰地訴外人清富公司越界建築廠房，占有系爭耕地約
    400 坪，原告當時管理人詹文峰代表出面於93年8 月28日與
    訴外人清富公司接洽，將遭占用之土地逕行出租予訴外人清
    富公司作工廠使用，每年收租20萬元，其中6 萬元則作為補
    助被告，但仍附有條件即「嗣後郵祭祀公業（即原告）收回
    恢復農用，詹水深（即被告）有優先承租權」。原告復於93
    年9 月1 日同意就被告承租其餘土地約800 坪範圍，因收益
    不良，決議免收租金至97年12月31日。詎於98年4 月1 日，
    原告未經被告同意再就前揭被佔之400 坪租予訴外人清富公
    司做工廠使用，租期至103 年3 月31日共5 年，兩造遂於98
    年6 月15日再次簽訂祭祀公業備忘錄，內容略謂：「原告向
    清富公司收取之租金23萬元，其中46,000元補助被告，並保
    證土地收回時，由被告優先承租」，同時出具因系爭耕地收
    益不佳，辦理休耕證明，免被告租金證明之證明書。詎原告
    又於99年9 月1 日將系爭耕地其餘部分土地350 坪再出租給
    訴外人清富公司，作為工廠使用，收取租金，迭經被告提出
    異議，原告均置之不理。綜上，原告未經被告同意連續將被
    告所承租之系爭耕地，強行出租給訴外人清富公司使用，收
    取租金，並應允俟租期屆滿時，收回系爭耕地後交給被告優
    先承租使用，且於出租期間被告免付租金，長期以來使被告
    信賴其已不行使出租人之權利。今原告竟突然出爾反爾，捏
    詞被告未自任耕作，將系爭耕地轉租予第三人經營工廠使用
    云云，顛倒是非，顯違誠信原則；且被告不能自任耕作亦係
    可歸責於原告之事由所致。
  (二)依兩造於98年6 月15日簽訂之祭祀公業備忘錄記載可知，原
    告係為整頓公業土地而將訴外人清富公司占用之土地出租予
    訴外人清富公司，但被告仍保有「優先承租權」；再觀備忘
    錄「二、本案純為權益之做法，在一切丙方發生之問題糾紛
    ，經甲、乙雙方研討決議，均由甲方出面進行協調與解決，
    並認同乙方租約與本案無關，後續甲方不得以此案再向乙方
    提出不符合續租質疑並放棄抗辯，以保障乙方佃農之身份。
    」、「三、本備忘錄於租借丙方期間均屬有效，若於丙方放
    棄借租時，乙方得再恢復原先繳租之義務。」等語，可證兩
    造皆同意保留被告之承租權。是兩造間之系爭租約仍繼續存
    在，僅係被告使用租賃物之權利暫時終止。又前開98年6 月
    15日祭祀公業備忘錄及免租證明書上原告及管理人詹炳昆之
    印章，核與原告99年度派下員大會會議記錄上之印章相符，
    足見前開祭祀公業備忘錄及免租證明書為真正。
  (三)並為聲明：駁回原告之訴。
三、原告起訴主張伊業依祭祀公業條例辦妥法人登記，並已正名
    為「祭祀公業法人桃園縣詹敦仁、詹清隱」，共選出9 名管
    理人，並由詹炳昆為代表法人之管理人；又被告所承租之系
    爭耕地為訴外人清富公司自85年間開始占有供作工廠使用，
    現已無法耕作，原告並於93年8 月28日將其中之400 坪土地
    以每年租金20萬元出租予訴外人清富公司之事實，已據原告
    提出法人登記書影本1 紙、備忘錄影本1 份、林務局農林航
    空測量所彩色航空照片、黑白航空照片各1 張為證（見本院
    卷第19頁、第128 頁正頁、背頁、第150 頁、第151 頁），
    並為被告所不爭執；復經本院於100 年8 月5 日至現場勘驗
    屬實，製有勘驗測量筆錄1 份附卷可稽（見本院卷第121 頁
    正頁、背頁）。是原告前開主張之事實，堪信為真實可採。
    本件應審究者為：(一)兩造間就系爭耕地之系爭租約是否有效
    成立？(二)被告就系爭耕地繼續1 年以上不為耕作，是否可歸
    責於被告所致？原告以此為由主張兩造間之租賃關係不存在
    ，是否有違誠信原則及權利之濫用？(三)兩造簽訂93年8 月28
    日備忘錄時，有無合意終止系爭租約？
四、茲分別論述如下：
  (一)兩造間就系爭耕地之系爭租約是否有效成立？
    1.訴外人詹資付於86年4 月間與被告簽訂龜兔字第28號私有
      耕地租約時，是否為原告之管理人？或有權代理之人？
      按祭祀公業管理人應經派下員於派下員大會合法選任，始
      得代表祭祀公業行使權利，並對外為包括簽訂系爭租約在
      內之法律行為。查，原告「祭祀公業法人桃園縣詹敦仁、
      詹清隱」之前身為「祭祀公業詹敦仁、詹清隱」，於90年
      9 月3 日始向桃園縣龜山鄉公所完成報備，並由詹文峰就
      任第一任管理人之事實，有臺灣高等法院98年度上易字第
      508 號民事判決第1 頁倒數第2 行起至第2 頁第1 行之記
      載可據（見本院卷第27頁正頁、背頁），並為被告所不爭
      執，顯見原告之前身「祭祀公業詹敦仁、詹清隱」於90年
      9 月3 日之前並無經派下員大會合法選任之管理人。是訴
      外人詹資付於86年4 月間與被告簽訂龜兔字第28號私有耕
      地租約時，即非經原告之前身「祭祀公業詹敦仁、詹清隱
      」派下員大會合法選任之管理人，亦非有權代理原告之人
      ，則系爭租約在未經原告承認前，對原告不生效力。
    2.原告事後是否已承認系爭租約，並對原告發生效力？
      (1)次按無代理權人以代理人之名義所為之法律行為，非經
        本人承認，對於本人不生效力。民法第170 條第1 項定
        有明文。又「按為委任事務之處理，須為法律行為，而
        該法律行為，依法應以文字為之者；或受任人受概括委
        任得為委任人為一切行為，於為不動產之出賣或設定負
        擔行為時，委任人未依民法第531 條或第534 條但書第
        1 款規定，以文字為代理權之授與，或為特別之授權者
        ，該受任人本於委任事務之處理，在代理權限內以代理
        人身分以本人（委任人）名義所為之法律行為，固因不
        備以書面為代理權授與之『代理權要式性』（僅代理權
        授與之行為無效），或為該不動產之出賣或設定負擔之
        特別授權，致成為無權代理（未經合法取得代理權）之
        行為。惟依同法第170 條第1 項規定之反面解釋，無權
        代理人以代理人名義所為之法律行為，經本人承認者，
        即對本人發生效力。且所謂承認為代理權之補授，無須
        踐行一定之方式，由本人以意思表示為之為已足，初不
        問其為明示或默示（依表意人之舉動或其他情事，足以
        間接推知其效果意思者而言）而有不同。」（最高法院
        98年度台上字第1044號判決意旨參照）。
      (2)訴外人詹資付於86年4 月間雖係無權代理原告之前身「
        祭祀公業詹敦仁、詹清隱」與被告簽訂系爭租約，惟系
        爭租約於91年12月31日期滿後，因原告未申請收回自耕
        ，被告申請續訂租約6 年，租期自92年1 月1 日起至97
        年12月31日止，並經桃園縣龜山鄉公所核定准許在案，
        嗣系爭租約於97年12月31日期滿後，桃園縣龜山鄉公所
        復核定自98年1 月1 日起至103 年12月31日止續訂租約
        6 年，此有桃園縣龜山鄉鎮市區私有耕地租約異動登記
        加蓋戳記處影本1 紙在卷可稽（見本院卷第44頁），原
        告於前揭2 次續訂租約時皆未表示異議。又原告之前身
        「祭祀公業詹敦仁、詹清隱」，於90年9 月3 日向桃園
        縣龜山鄉公所完成報備，並由詹文峰就任第一任管理人
        後，原告之前身「祭祀公業詹敦仁、詹清隱」管理人詹
        文峰與被告於92年5 月28日向桃園縣龜山鄉公所申請租
        約變更登記，經桃園縣龜山鄉公所報請桃園縣政府以92
        年6 月12日府地籍字第0920124742號函准予租約變更登
        記在案，亦有桃園縣龜山鄉私有耕地租約附表影本1 紙
        在卷可參（見本院卷第43頁）。另原告之前身「祭祀公
        業詹敦仁、詹清隱」管理人詹文峰與被告於93年8 月28
        日簽訂備忘錄，依該備忘錄之記載：「茲因祭祀公業詹
        敦仁、詹清隱所有桃園縣龜山鄉○○○段大湖頂小段三
        ０五地號土地，數十年來由乙方即宗親詹水深一系使用
        ，其中如附圖部分面積約四百坪，卻由清富纖維股份有
        限公司占用建廠，茲本祭祀公業已經成立，為整頓公業
        土地，關於非農用部分，以由公業管理人逕行出租為原
        則，上開三０五地號土地中清富公司占用部分，業由公
        業管理人直接出租與清富公司，每年租金新台幣二十萬
        元，其中六萬元補助宗親詹水深。（如該四百坪嗣後由
        祭祀公業收回恢復農用，詹水深有優先承租權）」（見
        本院卷第45頁）。綜上可知，原告前身「祭祀公業詹敦
        仁、詹清隱」之管理人詹文峰於就任後，無論係對系爭
        租約期滿後之前揭2 次續約均未表示異議，或係與被告
        共同於92年5 月28日向桃園縣龜山鄉公所申請租約變更
        登記，或係前開備忘錄中將其向訴外人清富公司每年收
        取租金20萬元中6 萬元補助被告之記載，均已表示承認
        訴外人詹資付於86年4 月間無權代理原告之前身「祭祀
        公業詹敦仁、詹清隱」與被告所簽訂之系爭租約，是系
        爭租約之效力自應及於原告，原告主張系爭租約不成立
        云云，不足採信。
  (二)兩造簽訂93年8 月28日備忘錄時，有無合意終止系爭租約？
    (1)查，本件依原告之前身「祭祀公業詹敦仁、詹清隱」管理
      人詹文峰與被告簽訂之93年8 月28日備忘錄記載：「茲因
      祭祀公業詹敦仁、詹清隱所有桃園縣龜山鄉○○○段大湖
      頂小段三０五地號土地，數十年來由乙方即宗親詹水深一
      系使用，其中如附圖部分面積約四百坪，卻由清富纖維股
      份有限公司占用建廠，茲本祭祀公業已經成立，為整頓公
      業土地，關於非農用部分，以由公業管理人逕行出租為原
      則，上開三０五地號土地中清富公司占用部分，業由公業
      管理人直接出租與清富公司，每年租金新台幣二十萬元，
      其中六萬元補助宗親詹水深。（如該四百坪嗣後由祭祀公
      業收回恢復農用，詹水深有優先承租權）」等語，依前開
      約定可知，因被告向原告承租之系爭耕地中面積約400 坪
      之土地遭訴外人清富公司占用建廠，致無法供作農業使用
      ，原告之前身「祭祀公業詹敦仁、詹清隱」為整頓公業土
      地，乃約定由其管理人直接將遭訴外人清富公司占用之土
      地約400 坪出租予訴外人清富公司，原告並將每年所收取
      之20萬元租金中之6 萬元補助予被告，是由兩造所約定之
      「上開三０五地號土地中清富公司占用部分，業由公業管
      理人直接出租與清富公司，每年租金新台幣二十萬元，其
      中六萬元補助宗親詹水深。（如該四百坪嗣後由祭祀公業
      收回恢復農用，詹水深有優先承租權）」等文句可知，兩
      造當時即有就系爭耕地中遭訴外人清富公司占用之約400
      坪土地合意終止租約，否則被告豈有可能同意讓原告將系
      爭耕地中遭訴外人清富公司占用部分之土地一地兩租，並
      自租金中取得部分租金作為伊無法繼續耕作之補償之理；
      又如非合意終止租約，被告原係系爭耕地之承租人，與原
      告間本即有租賃關係存在，如該遭訴外人清富公司占用之
      400 百坪土地日後由原告收回恢復農用，兩造僅需約定前
      開土地交還被告繼續耕作即可，何須再約定被告就前開土
      地有優先承租權？從而，原告之前身「祭祀公業詹敦仁、
      詹清隱」管理人詹文峰與被告簽訂93年8 月28日備忘錄時
      ，兩造即有就遭訴外人清富公司占用之約400 坪土地合意
      終止租約之意思，是原告主張簽訂前開備忘錄時即有終止
      租約之意思等語，應堪採信。
    (2)按「共同承租人就租賃耕地之一部或全部不自任耕作或轉
      租他人者，該與出租人原訂之耕地租約全部無效。」（最
      高法院84年度台上字第2975號判決意旨參照）。同理，出
      租人與承租人如就租賃耕地之一部合意終止者，亦應認為
      耕地租約全部合意終止。查，被告向原告承租系爭耕地之
      面積為3,724 平方公尺（見本院卷第20頁、第41頁），約
      為1,126.51坪，原告之前身「祭祀公業詹敦仁、詹清隱」
      管理人詹文峰與被告簽訂93年8 月28日備忘錄時，既合意
      就其中遭訴外人清富公司占用之約400 坪土地終止租約，
      依前揭說明，自應認為系爭耕地租約全部已合意終止。
五、綜上所述，系爭耕地之系爭租約既經兩造合意終止，已如前
    述，則原告請求確認兩造間就系爭耕地之耕地租賃關係不存
    在，即為有理由，應予准許。
六、本件事證已臻明確，本件其餘之爭點及兩造其餘之攻擊、防
    禦方法及所提事證，經本院審酌後認與判決結果不生影響，
    爰不一一加以論述，附此敘明。
七、據上論結，本件原告之訴為有理由，依民事訴訟法第78條，
    判決如主文。
中    華    民    國   100    年    11    月     7    日
                      民事第二庭  法  官  高明德
以上正本係照原本作成。
如對本判決上訴，須於判決送達後20日內向本院提出上訴狀。如
委任律師提起上訴者，應一併繳納上訴審裁判費。
中    華    民    國   100    年    11    月     8    日
                                  書記官  崔青菁